【裁判字號】    98,台上,3880
【裁判日期】    980709
【裁判案由】    強盜
【裁判全文】
最高法院刑事判決            九十八年度台上字第三八八○號
上  訴  人  甲○○
                    號4樓
上列上訴人因強盜案件，不服台灣高等法院中華民國九十五年十
二月二十一日第二審更審判決（九十五年度上更(一)字第七四一號
，起訴案號：台灣板橋地方法院檢察署九十一年度偵字第二○○
七三號），提起上訴，本院判決如下：
    主  文
原判決撤銷，發回台灣高等法院。
    理  由
本件原判決認定上訴人甲○○有其事實欄所載之準強盜犯行，因
而撤銷第一審科刑之判決，改判仍論上訴人以竊盜，因脫免逮捕
而當場施以強暴罪，量處有期徒刑二年六月；固非無見。
惟查：(一)、有罪判決書所認定之事實，為判斷其適用法令當否之
準據，法院應將依職權認定與論罪科刑有關之犯罪事實翔實記載
，然後逐一說明其憑以認定之證據，並使事實認定與理由說明互
相適合，方為合法。又刑法第三百二十九條之準強盜罪，以竊盜
或搶奪，因防護贓物、脫免逮捕或湮滅罪證，而當場施以強暴、
脅迫者，為其構成要件。該項所謂強暴、脅迫行為，參照司法院
釋字第六三○號解釋意旨，乃指達於使人難以抗拒之程度者而言
。蓋擬制為強盜行為之準強盜罪構成要件行為，雖未如刑法第三
百二十八條強盜罪之規定，將實行強暴、脅迫所導致被害人或第
三人不能抗拒之要件予以明文化，惟必於竊盜或搶奪之際，當場
實行之強暴、脅迫行為，已達於使人難以抗拒之程度，其行為之
客觀不法，方與強盜行為之客觀不法相當，而得與強盜行為同其
法定刑。故竊盜或搶奪之行為人，縱因防護贓物、脫免逮捕或湮
滅罪證，而有當場施以強暴、脅迫之行為，惟其所實行之強暴、
脅迫行為，若尚未達於使人難以抗拒之程度者，即難與強盜行為
同視，自不能遽依準強盜罪論擬。原判決認定上訴人甲○○意圖
為自己不法之所有，在台北縣土城市家福股份有限公司台北土城
分公司（即家樂福超市）內，竊取「俏比防曬粉霜」一瓶，並藏
置於其口袋內，適為家樂福超市職員馮金清所發現。馮金清見上
訴人並未將藏置於口袋內之「俏比防曬粉霜」取出結帳即步出收
銀台，即通知該超市安全課助理劉龍昭前來處理；劉龍昭到達後
認上訴人有竊盜行為，乃伸手阻止上訴人離去，並請上訴人至二
樓辦公室等待警方前來處理；詎上訴人為脫免逮捕，竟徒手推撞
劉龍昭，致劉龍昭受有胸部及下巴挫傷之傷害，旋經其他警衛到
場協助制止等情；而論以刑法第三百二十九條之準強盜罪。然原
判決就上訴人對於劉龍昭所實行之「強暴」行為是否已達於使劉
龍昭難以抗拒之程度，並未於事實欄內詳加認定記載，亦未於理
由內加以論敘說明，致此部分事實未臻明瞭，依上述說明，自不
足資為論處準強盜罪刑之依據。(二)、被告以外之人於審判外之言
詞或書面陳述，除法律有規定者外，不得作為證據，民國九十二
年二月六日修正公布，同年九月一日起施行之刑事訴訟法第一百
五十九條第一項定有明文。而所謂法律有規定者，即包括同法第
一百五十九條之一至之五所規定傳聞證據具有證據能力之例外情
形。故法院如欲採用被告以外之人於審判外之言詞或書面陳述作
為證據時，必須於判決內扼要說明其符合上開何種傳聞證據例外
情形之理由，否則即有採證違背證據法則及判決不備理由之違誤
。原判決採用證人馮金清在警詢及檢察官偵查中及證人劉龍昭於
檢察官偵查中之言詞陳述，資為認定上訴人犯罪之論據之一（見
原判決第三頁第一至八行，第四頁第十六至二十行）。惟上述證
人於警詢及檢察官偵查時所為之言詞陳述，依上開修正刑事訴訟
法之規定，均屬審判外陳述（即「傳聞證據」），原判決並未說
明上述證人前揭審判外之言詞陳述究竟如何符合傳聞證據之例外
情形，而得以認為具有證據適格，逕採為本件科刑判決之證據，
依上述說明，自有採證違背證據法則及判決不備理由之違法。上
訴意旨雖未指摘及此，然以上均為本院得依職權調查之事項，應
認仍有撤銷原判決發回更審之原因。
據上論結，應依刑事訴訟法第三百九十七條、第四百零一條，判
決如主文。
中    華    民    國  九十八  年    七    月    九    日
                      最高法院刑事第八庭
                          審判長法官  洪  文  章
                                法官  王  居  財
                                法官  郭  毓  洲
                                法官  黃  梅  月
                                法官  邱  同  印
      本件正本證明與原本無異
                                      書  記  官
中    華    民    國  九十八  年    七    月    十    日
                                                Ａ


司法院資訊處製作；財團法人民間司法改革基金會備份。
